臺灣高等法院高雄分院刑事判決　　　　　96年度上訴字第57號
上　訴　人
即　被　告　乙○○
　　　　　　　　　　（現在高雄分監執行中）
指定辯護人　本院公設辯護人　丙○○
上列上訴人因被告偽造有價證券等案件，不服臺灣高雄地方法院
95 年 度訴字第2669號中華民國95年10月31日第一審判決（起訴
案號：臺灣高雄地方法院檢察署95年度偵字第4987號），提起上
訴，本院判決如下：
    主  文
原判決關於偽造有價證券部分撤銷。
乙○○意圖供行使之用，而偽造有價證券罪，處有期徒刑壹年陸
月。
如附表所示之偽造貳萬元本票壹張，沒收。
    事  實
一、乙○○因其自民國（以下同）93年12月30日起陸續向甲○○
    借貸之款項均未償還，惟因急需金錢花用，為使甲○○同意
    再次借款，遂於94年6 月14日中午某時許，在高雄市○○路
    玉山銀行前，未經其友人城慶豐之同意，即偽以城慶豐之名
    義（惟本票發票人欄誤繕為「城慶」），簽發如附表所示
    面額為新台幣（下同）2 萬元之本票1 紙並按捺指印，且為
    免甲○○發現，故意誤繕住址為高雄市三民區○○○路31之
    5 號，旋於同日前往甲○○位於高雄市○○路住處，佯稱受
    城慶豐委託向甲○○借款2 萬元，並將上開偽造之本票1 紙
    交予甲○○，遂致甲○○陷於錯誤而如數交付款項予乙○○
    ，嗣因甲○○察覺上開本票發票人欄「城慶」之簽名有異
    ，經詢問乙○○後，始知悉上情。
二、案經臺灣高雄地方法院檢察署檢察官偵查起訴。
    理  由
甲、證據能力部分：
    按被告以外之人於審判外之言詞或書面陳述，除法律有規定
    者外，不得作為證據，刑事訴訟法第159 條第1 項定有明文
    。又被告以外之人於審判外之陳述，雖不符前4 條之規定，
    而經當事人於審判程序同意作為證據，法院審酌該言詞陳述
    或書面陳述作成時之情況，認為適當者，亦得為證據。當事
    人、代理人或辯護人於法院調查證據時，知有第159 條第1
    項不得為證據之情形，而未於言詞辯論終結前聲明異議者，
    視為有前項之同意，刑事訴訟法第159 條之5 亦定有明文。
    關於證人甲○○、何泰輝、吳正珍、吳佳展及翁玉珍於偵查
    中之陳述、本票影本及公司帳目等證據，上訴人乙○○及辯
    護人均表示對證據能力不爭執等語，審酌前開證據作成時之
    情況均屬正常，且與本案相關之待證事實具有關連性，認適
    當作為證據，依前開刑事訴訟法第159 條之5 之規定，認上
    開證據均具有證據能力。
乙、實體部分：
一、訊之上訴人乙○○固坦承簽發「城慶豐」名義之2 萬元本票
    ，惟否認偽造有價証卷，辯稱：是借款人甲○○要我以城慶
    豐之名義簽發本票，我為要借錢才簽，我沒有犯意云云。惟
    查：
（一）上訴人乙○○於94年6 月14日中午某時許，在高雄市○○
      路玉山銀行前，未經友人城慶豐之同意，即以城慶豐之名
      義簽發如附表編號四所示面額為2 萬元之本票1 紙並捺印
      指印，繼持向告訴人甲○○借款，告訴人並如數交付款項
      等情，業據上訴人乙○○於原審及本院審理中坦承不諱（
      見96年1 月29日本院審判筆錄及原審卷第29、87頁參照）
      ，核與證人城泰豐於偵查中所結證稱：「（問：被告簽立
      本票是否有經你同意？）答：沒有，我不知道，是收到法
      院傳票他來找我，昨天他拿本票給我看，我才知道」等語
      相符（94年度他字第5051號卷第15頁參照），亦與證人甲
      ○○於偵查及原審審理中所結證之情節一致（同上他卷第
      25、26頁、原審卷第49、50頁參照），並有上訴人乙○○
      偽造之上開本票1 紙附卷可稽（同上他卷第18頁參照）。
      是上訴人乙○○未經其友人城慶豐之同意，即以城慶豐之
      名義偽造本票後持之向告訴人行使以借貸款項一節，應堪
      認定為真實。
（二）上訴人乙○○雖辯稱：甲○○對於我以城慶豐之名義偽造
      本票之事知情，我沒有犯意云云，惟查上訴人乙○○於偵
      查中先係辯稱：因為係我與城慶豐共同借款，所以甲○○
      要我以城慶豐之名義簽發本票，我有先當面告知城慶豐，
      城慶豐有表示同意等語（同上他卷第14頁參照）；嗣於原
      審準備程序改稱：我確實未經過城慶豐之同意就以城慶豐
      之名義簽發本票，而我持該本票向甲○○借款時，亦未向
      甲○○告知未經城慶豐之同意，但我有向甲○○告知本票
      係我所填寫，甲○○僅要我蓋指印，並表示將直接向我催
      收債務等語（見原審卷第29頁參照）；繼於原審審判程序
      時復改稱：我確實未經城慶豐之同意即以城慶豐名義簽發
      本票，但甲○○對於此事知情等語（見原審卷第87頁參照
      ），則就上訴人乙○○是否曾向告訴人告知未經城慶豐之
      同意即以城慶豐名義簽發本票一節，上訴人乙○○辯詞先
      後顯有極大出入，是否堪值採信，已非無疑。又上訴人乙
      ○○持上開偽造本票向告訴人借款時，本票上已有簽名、
      捺印，上訴人乙○○並向告訴人佯稱係友人城慶豐有急用
      欲借款，復未告知告訴人該本票係其所簽發，遂致告訴人
      陷於錯誤而如數交付款項等情，業據證人甲○○於偵查及
      原審審理中結證稱：「（問：94年6 月14日被告有無持城
      慶豐的本票向你借2 萬元？）有」、「（問：被告是否持
      城慶豐已經簽名、蓋章好的本票給你？）是」、「（問：
      被告持本票給你時，是如何說？）被告說城慶豐有急用，
      要向我借錢週轉，大家都是朋友我就借給他」、「（問：
      當時你有無問被告，城慶豐為何沒有來向我借錢？）被告
      說是城慶豐要他過來先拿錢，後來被告才拿本票過來」、
      「（問：被告有無說本票的來源？）被告說是城慶豐寫的
      ，但後來我才發現好像是被告的筆跡」、「（問：你有無
      問城慶豐有無借錢？）我沒有辦法聯絡到城慶豐」、「（
      問：是城慶豐借錢，為何要將錢拿給被告？）因為大家都
      有認識」等語明確（同上他卷第25、26頁、原審卷第49、
      50頁參照），復參以上訴人乙○○未經其友人城慶豐同意
      即以城慶豐名義簽發本票一事，倘如上訴人乙○○所述，
      告訴人確實知情，則告訴人日後如持該紙本票向上訴人催
      收款項時，倘上訴人乙○○以該本票發票人之記載係「城
      慶豐」而不欲清償該筆款項，甚且主張未曾持該紙本票向
      告訴人借款，則告訴人豈非無任何憑據足資證明上訴人確
      曾向其借款，是上訴人乙○○所辯尚與常情有悖，而不足
      採。
    綜上所述，因上訴人乙○○前曾坦承未經城慶豐同意而簽發
    該紙2 萬元之本票，証人城慶豐亦稱不知上訴人乙○○簽發
    該2 萬元之本票，足見上訴人乙○○未經城慶豐同意，即偽
    以城慶豐之名義簽發本票，並持之向告訴人佯稱受城慶豐委
    託借款，事證明確，其犯行已堪予認定。
二、按本票依票據法之規定具金錢價值，並有流通性，自屬有價
    證券之一種。上訴人乙○○所為偽簽他人本票，持以詐借現
    款，核係犯修正前刑法第201 條第1 項之偽造有價證券罪及
    同法第339 條第1 項之詐欺取財罪。上訴人乙○○偽造「城
    慶」署押之行為，係偽造有價證券之部分行為，其偽造有
    價證券後進而行使，其行使之低度行為應為偽造之高度行為
    所吸收，均不另論罪。又其行使偽造有價證券係低度行為，
    已為重度之偽造有價證券行為所吸收，不另論其行使罪。上
    訴人乙○○所犯偽造有價證券及詐欺取財罪間，有方法結果
    之牽連關係，應依修正前刑法第55條規定從一重論以偽造有
    價證券罪。上訴人乙○○係因需要用錢才偽造他人名義2 萬
    元之本票持向告訴人借款，其所借款數額為2 萬元，其數額
    尚非甚多，嗣後已償還全數清償票款交予告訴人之代理人何
    泰輝，並收回本票（見他字第5051號偵查卷第18頁94年10月
    28 日 於偵查中上訴人乙○○庭提卷附之該本票），因偽簽
    之本票才2 萬元，其犯罪情節衡諸法定最低本刑有期徒刑3
    年仍嫌過重而堪憫恕，情輕法重，爰依刑法第59條規定減輕
    其刑。又查刑法第33條業經總統於94年2 月2 日修正公布，
    並依刑法施行法第10條之1 規定自95年7 月1 日施行。另於
    95年6 月14日公布之刑法施行法第1 條之1 規定，除變更刑
    法分則編所定罰金之貨幣單位為新臺幣外，並分別提高罰金
    數額為3 倍或30倍。職是本件自應就上訴人乙○○行為前、
    後相關法律有修正者，依前揭規定加以比較以資適用。因修
    正前刑法第20 1條第1 項偽造有價證券罪，原規定法定刑為
    「3 年以上10年以下有期徒刑，得併科3,00 0元以下罰金」
    ，且依修正前刑法第33條第5 款及罰金罰鍰提高標準條例第
    1 條前段，規定罰金數額應為新台幣30元以上；然依刑法施
    行法第1 條之1 規定，修正後該條之法定刑度應為「3 年以
    上10年以下有期徒刑，得併科新臺幣90,000元以下罰金」，
    而修正後刑法第33條第5 款提高罰金數額為新臺幣1,000 元
    以上，並以百元計算之。是以該罪修正後關於有期徒刑之自
    由刑雖未加以變更，惟就罰金數額下限則予以提高，故修正
    後之法律效果對行為人而言較屬不利，準此，應以修正前之
    規定對於上訴人乙○○較為有利，應依刑法第2 條第1 項前
    段之規定，適用行為時即修正前之舊法。又牽連犯從一重處
    斷已修正廢止，各牽連之罪修正後變為數罪併罰其處罰較重
    ，刑法修正前對於上訴人乙○○較為有利，亦應適用修正前
    之規定論以牽連犯，併此敘明。
三、原審予以論科，固非無見，惟查：（一）上訴人乙○○持偽
    造本票向他人詐欺現款，則其借款之行為，為行使有價證券
    以外之另一行為，其間有方法結果之牽連關係，應論以詐欺
    罪之牽連犯（最高法院25年上字第18144 號、31年上字第40
    9 號判例，已於95年8 月22日經最高法院95年度第16次刑事
    庭會議決議不再援用）。原審認不成立詐欺罪而未論以牽連
    犯詐欺罪，尚有未洽。（二）上訴人乙○○係因需要用錢才
    偽造他人本票持向告訴人借款，其所借款數額僅為2 萬元，
    其數額不多，嗣後已償還全數清償票款交予告訴人之代理人
    何泰輝，並收回本票，已如前述，因所偽簽之本票才2 萬元
    ，其犯罪情節衡諸法定最低本刑有期徒刑3 年仍嫌過重而堪
    憫恕，情輕法重，原審未周詳妥適審酌有利不利情況依刑法
    第59條規定減輕其刑，尚有未洽，上訴人乙○○上訴表示無
    犯意而否認犯罪，雖無理由，惟原判決既有前述可議，自應
    予撤銷改判。審酌上訴人乙○○係因需要用錢才偽造他人本
    票持向告訴人借款，其所借款數額為2 萬元，其數額尚非甚
    多，嗣後已償還全數清償票款交予告訴人之代理人何泰輝，
    並收回本票，其所偽簽之本票才2 萬元等一切情狀，爰量處
    有期徒刑1 年6 月。上訴人乙○○所偽造如附表所示之2 萬
    元本票1 紙，係偽造之有價證券，爰依刑法第205 條規定，
    不問屬於犯人與否，併予宣告沒收，又前揭本票既已沒收，
    其上偽造之署押即不再另行宣告沒收，附此敘明。
據上論結，應依刑事訴訟法第369 條第1 項前段、第364 條、第
299 條第1 項前段，刑法第201 條第1 項、第339 條第1 項、第
59 條 、第205 條、第2 條第1 項前段，修正前刑法第55條，修
正前罰金罰鍰提高標準條例第1 條前段，判決如主文。
本案經檢察官林應華到庭執行職務。
中　　華　　民　　國　　96　　年　　2　　月　　12　　日
            刑事第六庭  審判長法  官  王憲義
                              法  官  李璧君
                              法  官  張盛喜
以上正本證明與原本無異。
如不服本判決應於收受本判決後10日內向本院提出上訴書狀，其
未敘述上訴理由者，並得於提起上訴後10日內向本院補提理由書
狀（均須按他造當事人之人數附繕本）「切勿逕送上級法院」。
中　　華　　民　　國　　96　　年　　2 　　月　　12　　日
                              書記官  林明威
附錄本件判決論罪科刑法條：
中華民國刑法第201條
意圖供行使之用，而偽造、變造公債票、公司股票或其他有價證
券者，處3 年以上10年以下有期徒刑，得併科3 千元以下罰金。
行使偽造、變造之公債票、公司股票或其他有價證券，或意圖供
行使之用，而收集或交付於人者，處1 年以上7 年以下有期徒刑
，得併科3 千元以下罰金。
附表：
   ┌─────┬─────┬────┬───┐
   │票號　　　│發票人　　│發票日　│ 金額 │
   ├─────┼─────┼────┼───┤
   │TH525427　│城慶　　│94.6.14 │20,000│
   └─────┴─────┴────┴───┘
